【裁判字號】    97,訴,140
【裁判日期】    990730
【裁判案由】    侵權行為損害賠償
【裁判全文】
臺灣臺南地方法院民事判決               97年度訴字第140號
原      告  戊○○
訴訟代理人  何冠慧  律師
被      告  乙○○
訴訟代理人  丙○○
上列當事人間請求侵權行為損害賠償事件，經本院於民國99年7
月8日言詞辯論終結，判決如下：
    主      文
原告之訴及假執行之聲請均駁回。
訴訟費用新臺幣伍萬貳仟陸佰柒拾捌元由原告負擔。
    事實及理由
一、原告起訴主張：
（一）緣台南市○○區○○段104、105、134、135、207及208地
      號土地（下稱系爭6筆土地），本係原告信託登記予訴外
      人丁○○，原告於民國92年間訴請丁○○返還系爭6筆土
      地及其他6筆土地，嗣經丁○○同意返還而與原告成立訴
      訟上和解，有鈞院92年度重訴字第308號和解筆錄可稽，
      簽立和解筆錄當日被告亦在場，對和解一事知之甚詳。詎
      原告於辦理系爭6筆土地移轉登記時，被告竟對系爭6筆土
      地聲請以92年度裁全字第6490號予以假扣押，致原告無法
      辦理移轉登記。嗣經原告依民法第242條規定代位丁○○
      對被告提出限期起訴，經鈞院以94年度聲字第344號裁定
      命被告於文到7日內向管轄法院起訴，被告未遵期起訴，
      原告乃聲請鈞院以94年度裁全聲字第174號裁定將前揭92
      年度裁全字第6490號假扣押裁定撤銷。
（二）按民事訴訟法第531條規定，假扣押裁定因自始不當而撤
      銷，或因第529條第4項或第530條第3項之規定而撤銷者，
      債權人應賠償債務人因假扣押或供擔保所受之損害。原告
      雖非假扣押名義上之債務人，然為被告不當假扣押而受有
      損害之人，為系爭假扣押標的之真正所有權人，自得對被
      告請求因此所受之損害。系爭6筆土地係既成道路用地，
      徵收經費為新臺幣（下同）1490萬，惟因台南市政府財源
      有限，無法逕為徵收，惟仍可以競價方式向「財團法人台
      南市取得私有既成道路基金會」（下稱取得私有既成道路
      基金會）辦理標購，94年土地標購上限為公告現值50%，
      原告因系爭六筆土地遭被告假扣押無法過戶，而無資格投
      標，直至95年3月17日撤銷系爭6筆土地假扣押，然而，95
      年地標購上限僅為公告現值15%，原告受有5,215,000元之
      價差損害，均因被告不當假扣押而受有損害，爰依上開民
      事訴訟法之規定請求被告賠償。又被告所為已構成民法第
      184條第1項前段之故意侵權行為，自應負損害賠償責任。
      縱認為被告無故意亦有過失，也有民法第184條第1項後段
      損害賠償責任。蓋被告已知悉原告以鈞院92年度重訴字第
      308號訴請丁○○移轉土地所有權，故嗣後再假扣押亦應
      確認系爭訴訟審理結果，被告未為確認逕行假扣押，致損
      害原告權利亦有應注意而未注意之過失，亦法亦應負損害
      賠償責任。爰就上述三項請求權基礎請求擇一為原告有利
      之判決。
（三）對被告抗辯之陳述：
    1.被告假扣押強制執行聲請狀收狀日期雖為92年12月17日，
      但被告於93年1月12日指封時，業已知曉系爭6筆土地屬於
      原告所有，被告主張丁○○有借款未清償，被告應扣押丁
      ○○的財產，而不是原告所有之財產。此外，被告對丁○
      ○始終僅有470萬元之借款債權，丁○○當時曾提供台南
      市○○區○○段214及218土地設定本金500萬元之抵押權
      ，被告不拍賣抵押物，卻就抵押擔保品以外之系爭6筆土
      地聲請假扣押，原告不得已依民法第242條規定代位對被
      告提出限期起訴，經鈞院以94年度聲字第344號裁定命被
      告於文到7日內向管轄法院起訴，惟被告未遵期起訴，原
      告乃再聲請鈞院以94年度裁全聲字第174號裁定將前揭92
      年度裁全字第6490號假扣押裁定撤銷。
    2.在鈞院92年度執真全字第2843號假扣押卷內，被告曾於95
      年4月3日提出異議狀，該異議狀可證明被告當日應已知悉
      原告與丁○○和解的事實，仍然不願意作啟封的行為，導
      致原告無法去做投標動作造成損害。
    3.於鈞院92年度重訴字第308號訴訟事件中，丁○○曾聲請
      傳訊被告及其母親陳沈春來到庭作證，以明瞭設定抵押權
      之情形及協商和解事宜。且被告確有到庭作證，而丁○○
      所提和解方案均有提及抵押權人即被告，原告並曾提出「
      如果被告（指丁○○）願意將系爭土地返還給原告，針對
      抵押債務500萬元之部分，如果確係原告之配偶向證人乙
      ○○所借，原告可以考慮擔任系爭借款債務之連帶保證人
      ，以提供證人乙○○債權之擔保」，最後丁○○同意返還
      系爭6筆土地與原告成立訴訟上和解。可知和解過程，均
      有將抵押權人即被告之利益列入考量，被告確實知悉丁○
      ○同意返還係爭6筆土地與原告成立訴訟上和解。
（四）並聲明：
    1.被告應給付原告3,777,165元（原起訴聲明請求金額為5,2
      15,000元，嗣於99年7月5日具狀減縮），及自起訴狀繕本
      送達翌日起至清償日止，按年息百分之5計算之利息。
    2.原告願供擔保請准宣告假執行。
二、被告則以：
（一）被告就系爭6筆既成巷道用地，於92年12月12日以裁全字
      第2483號聲請假扣押在先，於92年12月23日原告才與丁○
      ○成立和解在後，被告經合法裁定、指封，應無侵權賠償
      之事。且假扣押擔保金祇有60萬元，原告自估徵收價值高
      達1490萬元，大可反供擔保，取消假扣押。而被告未在限
      期起訴期間內起訴，乃係被告收到裁定後疏漏，被告嗣後
      有補提異議狀說明被告未撤銷假扣押，況被告聲請假扣押
      是在原告和丁○○和解之前，且丁○○向被告借款，自84
      年10月1日起即未付本息和違約金，被告對丁○○之債權
      確係存在。縱被告曾經於假扣押遭撤銷後具狀聲明異議，
      亦不能證明被告事先曉得原告與丁○○和解之事。
（二）被告為丁○○之債權人，以假扣押為手段聲請查封丁○○
      之財產，經法院裁定、執行，何來侵權賠償之理？且系爭
      6筆土地於79年登記予丁○○之原因為「買賣」，並非信
      託登記，95年4月4日如何能和解轉移登記？丁○○為原告
      未過門之媳婦，僅係人頭，真正借錢的是原告及其先生。
      又系爭6筆土地均為既成巷道用地，另設定抵押權予被告
      之2筆綜合用地，均為丁○○所有，於土地登記謄本所載
      登記原因都是買賣取得，怎能以「信託」為由，和解過戶
      登記給原告，便宜行事，逃漏稅款。
（三）又在鈞院92年度重訴字第308號民事事件中，該案被告丁
      ○○於92年11月14日之民事陳報狀雖聲請通知證人乙○○
      （即本案被告）及陳沈來春到庭作證，惟重點乃在證實2
      筆土地抵押設定的真實情形。從頭到尾，借錢的人都是原
      告的先生，該案被告丁○○只是提供土地擔保之人。原告
      於該案中主張與丁○○間係信託關係，惟渠等間是否有信
      託情事，被告無從知悉，另原告主張被告全程參與該案，
      亦與事實不符，被告僅曾於92年11月25日出庭作證，且到
      庭僅確認土地抵押借款之債權存在，至於原告所謂信託和
      解之過程內容亦未曾通知被告。
（四）系爭6筆土地之分區使用證明書和土地登記謄本均明確記
      載係既成道路無訛，得聲請縣市政府依法徵收，否則只有
      忍受的義務。原告主張取得私有既成道路基金會於94年標
      購上限為50%，於95年標購上限為15%，堅稱標購價差35%
      係其損失要求賠償云云，試問：市府確實明示已編列上開
      土地標購之預算了嗎？如何遭受損害而得依據民法第184
      條要求賠償？等語置辯。
（五）並聲明：
    1.原告之訴駁回。
    2.如受不利判決，願供擔保請准宣告免假執行。
三、兩造不爭執事項：
（一）原告於92年間以本院92年度重訴字第308號事件訴請訴外
      人丁○○返還系爭6筆土地，原告與丁○○於92年12月23
      日成立訴訟上和解，丁○○同意返還原告系爭6筆土地。
（二）被告對系爭6筆土地於92年12月12日以本院92年度執全字
      第2483號聲請假扣押，被告於同年月17日聲請強制執行扣
      押系爭6筆土地，並於93年1月12日指封完畢。
（三）嗣原告依民法第242條規定代位對被告提出限期起訴之聲
      請，經本院以94年度聲字第344號裁定命被告於文到7日內
      向管轄法院起訴，被告屆期未依法起訴，原告以94年度裁
      全聲字第174聲請撤銷假扣押，經本院於94年9月22日准予
      撤銷本院92年度裁全字第6490號假扣押裁定，該裁定並於
      95年2月6日確定。
（四）上開假扣押程序中，原告並非民事訴訟法第529條第4項及
      第531條規定之債務人。
四、得心證之理由：
    原告主張前於92年間以本院92年度重訴字第308號事件訴請
    訴外人丁○○返還系爭6筆土地，嗣與丁○○於92年12月23
    日成立訴訟上和解，丁○○同意返還原告系爭6筆土地。而
    被告對系爭6筆土地曾於92年12月12日以本院92年度執全字
    第2483號聲請假扣押，並於同年月17日聲請強制執行查封系
    爭6筆土地，於93年1月12日指封完畢。然被告就該上開假扣
    押並未提起本案訴訟，嗣經原告依民法第242條規定代位對
    被告提出限期起訴之聲請，經本院以94年度聲字第344號裁
    定命被告於文到7日內向管轄法院起訴，被告未遵期起訴，
    原告乃以聲請本院以94年度裁全聲字第174裁定撤銷該假扣
    押裁定，經本院於94年9月22日裁定准予撤銷該92年度裁全
    字第6490號假扣押裁定，並於95年2月6日裁定確定等情，為
    兩造所不爭執，並經本院調閱上開保全程序及民事訴訟案卷
    查明無訛，自堪信為實在。是本件有待審酌之爭點不外：(一)
    原告依民事訴訟法第531條第1項之假扣押裁定因同法第529
    條第4項規定而撤銷之規定請求被告賠償，有無理由？(二)被
    告之假扣押行為是否構成民法第184條第1項之侵權行為？爰
    審酌如下：
（一）關於原告依民事訴訟法第531條第1項之假扣押裁定因同法
      第529條第4項規定而撤銷之規定請求被告賠償，有無理由
      部分：
      按民事訴訟法第531條第1項規定：「假扣押裁定因自始不
      當而撤銷，或因第529條第4項及第530第3項之規定而撤銷
      者，債權人應賠償債務人因假扣押或供擔保所受之損害。
      」，另同法第529條第1項、第4項亦分別規定：「本案尚
      未繫屬者，命假扣押之法院應依債務人聲請，命債權人於
      一定期間內起訴。」、「債權人不於第一項期間內起訴或
      未遵守前項規定者，債務人得聲請命假扣押之法院撤銷假
      扣押裁定。」。是依上開規定，假扣押債權人不於一定期
      間內起訴，致假扣押經債務人聲請命假扣押之法院以裁定
      撤銷者，債務人如因假扣押受有損害，且其損害與假扣押
      間有相當因果關係者，即得據以請求債權人賠償損害，惟
      依此規定得請求賠償之人，自應以因假扣押受有損害之假
      扣押債務人為限，不待贅言。查本件原告雖主張其為系爭
      6筆土地之真正所有權人，不論屬實與否，其並非本院92
      年度執全字第2483號假扣押事件之債務人（假扣押債務人
      為丁○○），並無爭議，則原告自不得依據上開民事訴訟
      法第531條第1項規定而為請求，是原告此部分之請求為無
      理由，應予駁回。
（二）關於被告之假扣押行為是否構成民法第184條第1項之侵權
      行為部分：
    1.按民法第184條第1項前段規定：「因故意或過失，不法侵
      害他人之權利者，負損害賠償責任。」，依此規定請求賠
      償者，於客觀上應具備須有加害行為；行為須不法；須侵
      害他人之權利；須致生損害等要件，另於主觀上則須有責
      任能力；須有故意或過失二項要件。
    2.查本件原告主張系爭6筆土地本係其信託登記予訴外人丁
      ○○，原告曾以本院92年重訴字第308號訴請丁○○返還
      系爭6筆土地及其他6筆土地，嗣經丁○○同意返還而與原
      告成立訴訟上和解，被告就上情知之甚詳等情，為被告所
      否認，則原告自應就被告知悉上情之事實負舉證責任。而
      依前述假扣押執行卷所附系爭6筆土地之登記謄本觀之，
      丁○○於79年間取得系爭6筆土地之所有權均係基於「買
      賣」之原因，該等土地登記謄本上並未有任何關於「信託
      」之註記，客觀上即無從得知丁○○取得系爭6筆土地是
      否係因信託關係。另本院92年度重訴字第308號土地所有
      權移轉登記事件之當事人為本件原告及丁○○，本件被告
      既非當事人亦非參加人，就原告於該事件所為之任何主張
      ，自無從知悉。至於被告雖曾於該事件中依該案被告丁○
      ○之聲請出庭作證，惟其待證事實僅為明瞭相關土地設定
      抵押權之情形及協商和解事宜，有卷附聲請狀影本可稽（
      本院卷第165頁）。且被告及其母親陳沈春來於92年11月
      25 日在該事件到庭所為之證述，均僅涉及相關借款及土
      地設定抵押權之經過情形，並無片語隻字言及原告所謂之
      信託關係，亦未曾於該次期日中為任何和解協商，此觀卷
      附該案準備程序筆錄影本自明（本院卷第167至170頁）。
      另據證人甲○○律師即上開事件被告丁○○之訴訟代理人
      於本院審理中證稱：「我是依照被告丁○○的和解方案和
      原告達成和解，和解方案應該是開庭前就整理好了，我沒
      有印象和解的結果有跟在庭的其他人討論」等語（本院卷
      第145頁），足見被告否認知悉原告與丁○○於上開民事
      事件中之爭訟情形非不可採信。至於該事件最終雖於92年
      12月23日準備程序期日達成訴訟上和解，依和解內容，該
      案被告丁○○願將包括系爭6筆土地在內之相關12筆土地
      全部「辦理所有權移轉登記為原告所有」，然本案被告既
      未曾於該期日到場，業經本院勘驗該次期日之錄音光碟查
      明（本院卷第89頁），且該和解筆錄亦未曾送達非當事人
      之本案被告，亦經本院調閱上開民事案卷查明，則被告否
      認曾經參予該事件之和解且不知悉達成和解，亦非不可採
      信。原告此部分之主張既未能證明，自無可取。
    3.承上所述，被告於客觀上既無從得知丁○○取得系爭6筆
      土地是否確係因信託關係，且被告並非本院92年度重訴字
      第308號之當事人，雖曾於該事件中出庭作證，惟亦不明
      瞭該案兩造之爭訟情形及嗣後於92年12月23日達成和解情
      形，則被告於上開和解前之92年12月17日依據本院准許假
      扣押之裁定（92年度裁全字第6490號），聲請對登記為丁
      ○○所有之系爭6筆土地執行假扣押，自難謂係故意侵害
      原告之權利。又上開和解筆錄僅載明該案被告丁○○願將
      包括系爭6筆土地在內之相關12筆土地全部「辦理所有權
      移轉登記為原告所有」，未有任何信託關係之記載，縱認
      原告對於丁○○確有其所謂之「信託關係」，亦僅屬債權
      性質，並不具有所謂典型的社會公開性，被告亦無從得知
      ，則被告於上開和解成立後，於93年1月12日前往現場指
      封系爭6筆土地，亦難認係故意侵害原告之權利。
    4.再按民事訴訟法第522條第1項規定：「債權人就金錢請求
      或得易為金錢請求之請求，欲保全強制執行者，得聲請假
      扣押。」，被告既主張其對於丁○○有借款債權，則其為
      保全對於債務人丁○○所有財產之強制執行，聲請假扣押
      ，要屬權利之正當行使，其依據本院准許假扣押之裁定聲
      請執行當時登記屬債務人丁○○所有之系爭6筆土地，自
      難認有何不法可言。從而，原告主張被告故意侵權行為部
      分，為無理由，應予駁回。
    5.被告所為難認有何不法性，有如前述，且原告對丁○○之
      不動產移轉登記請求權僅具有相對性，相較於被告對於丁
      ○○之借款債權，並不具有優先性，法律本無特予保護之
      必要，是原告與丁○○縱於被告聲請假扣押執行後達成上
      述之和解，惟於依據該訴訟上和解辦畢所有權移轉登記前
      ，系爭6筆土地仍屬丁○○之責任財產，基於丁○○債權
      人地位之被告，為保全將來之強制執行甚或為獲得其債權
      之滿足受償，非不得據以聲請強制執行，法無規定被告必
      須撤回對系爭6筆土地之假扣押執行，以利原告對於系爭6
      筆土地之所有權移轉登記請求權之行使，被告就此並無注
      意義務，自無過失可言。從而，原告主張被告過失侵權行
      為部分，亦無理由，應予駁回。
    6.依據前述各情，被告聲請執行假扣押，乃屬正當權利之行
      使，難認有何違反善良風俗，自不構成民法第184條第1項
      後段之侵權行為，無待贅論，原告據此請求被告賠償損害
      ，亦屬無據，應予駁回。
五、綜上所述，本件原告依民法第184條第1項及民事訴訟法第53
    1條第1項之規定，請求被告賠償損害，均為無理由，應予駁
    回。原告之訴既經駁回，其假執行之聲請失所附麗，應併予
    駁回。本件為判決之基礎已臻明確，兩造其餘攻擊防禦方法
    ，核均無礙於判決之結果，爰不予逐一論駁，併此敘明。
六、按訴訟費用，由敗訴之當事人負擔；法院為終局判決時，應
    依職權為訴訟費用之裁判，民事訴訟法第78條及第87條第1
    項分別定有明文。經核本件訴訟費用除裁判費52,678元外，
    別無其他訴訟費用支出，爰酌定訴訟費用52,678元，應由敗
    訴之原告負擔。
七、結論：本件原告之訴為無理由，依民事訴訟法第87條第1項
    、第78條，判決如主文。
中    華    民    國    99    年    7    月    30    日
                  民事第三庭  法      官  高俊珊
以上正本係照原本作成
如對本判決上訴，須於判決送達後20日內向本院提出上訴狀。
如委任律師提起上訴者，應一併繳納上訴審裁判費。
中    華    民    國    99    年    8    月    6     日
                              書  記  官  蔡雅惠

司法院資訊處製作；財團法人民間司法改革基金會備份。
